【裁判字號】    97,小上,68
【裁判日期】    971017
【裁判案由】    清償債務
【裁判全文】
臺灣臺中地方法院民事判決  97年度小上字第68號
上  訴  人  臺灣新光商業銀行股份有限公司
                      .28.30樓
法定代理人  丁○○
上  訴  人  新光行銷股份有限公司
法定代理人  甲○○
共      同
訴訟代理人  戊○○
被上訴人    丙○○
訴訟代理人  乙○○
上列當事人間請求清償債務事件，上訴人對於中華民國97年6月5
日本院臺中簡易庭97年中小字第988號第一審判決，提起上訴，
經本院於民國97年10月3日言詞辯論終結，判決如下：
    主    文
原判決除確定部分外廢棄。
被上訴人應給付上訴人臺灣新光商業銀行股份有限公司新臺幣壹
萬柒仟捌佰壹拾陸元自民國九十四年十一月十二日起至清償日止
，按年利率百分之二十計算之利息。
被上訴人應給付上訴人新光行銷股份有限公司新臺幣貳萬元及自
民國九十四年十一月十二日起至清償日止，按年利率百分之二十
計算之利息。
第一、二審訴訟費用新臺幣貳仟伍佰元由被上訴人負擔。
    事實及理由
壹、程序事項：
    按對於小額程序第一審裁判之上訴，非以其違背法令為理由
    ，不得為之。而上訴狀內應記載上訴理由，表明如後事項：
    其一，原判決所違背之法令及其具體內容。其二，依訴訟資
    料可認為原判決有違背法令之具體事實。所謂判決有違背法
    令，係指判決不適用法規或適用不當，並為小額事件之上訴
    程序所準用。民事訴訟法第436條之24第2項、第436條之25
    、第468條及第436條之32第2項分別定有明文。職是，就小
    額事件提起上訴，於上訴狀具體指摘原審判決違背法令之具
    體內容及具體事實，為上訴之合法要件。經查：
一、上訴人就本院小額事件提起上訴，指摘原審判決違背法令，
    揆諸前揭規定，本院首應探討本件上訴人對原審判決提起上
    訴，是否已於上訴狀具體指摘原審判決違背法令之具體內容
    及具體事實，倘上訴人提起本件上訴符合上訴之合法要件，
    繼而審究上訴有無理由。
二、上訴人上訴理由主張消費借貸契約非要式契約，以當事人意
    思表示合致為要件，原審以上訴人新光行銷股份有限公司（
    原名誠泰行銷股份有限公司，下稱上訴人新光行銷公司）提
    供予被上訴人，供被上訴人向訴外人巔峰電信股份有限公司
    （下稱巔峰公司）購買消費性商品時所填寫之申請表暨消費
    性商品貸款約定書（下稱系爭申請表）正面左上方，固有以
    紅色字體載明，該申請表係向誠泰銀行（即誠泰商業銀行股
    份有限公司，嗣改名為臺灣新光商業銀行股份有限公司，下
    稱上訴人新光銀行）申請消費性貸款，及正面之「注意事項
    」中亦載明「申請人同意委由誠泰行銷股份有限公司代為向
    誠泰商業銀行申請消費性商品貸款…」等字樣，惟二者相距
    甚遠，且字體太小，行距復極為接近，難認上訴人得以因此
    等記載即瞭解將因簽署此一申請表，即分別與上訴人新光銀
    行及上訴人新光行銷公司成立消費借貸契約及委任契約，且
    在被上訴人簽署系爭申請表前亦未給予審閱貸款契約全部條
    款內容之合理期間，即認為兩造間不存在消費借貸及委任關
    係，故原審判決違反最高法院18年上字第157號、20年上字
    第1727號判例意旨及民事訴訟法第222條第3項及民法第153
    條第2項、第474條等法律之規定，準此，本院自形式上觀之
    ，上訴人業已合法指摘原判決違背之法令及其具體之內容，
    暨依訴訟資料可認原判決認定消費借貸契約之成立要件，有
    違背法令之具體事實，是本件上訴人之上訴具備合法要件，
    此合先敘明之。
貳、實體事項：
一、上訴人起訴主張：
  (一)被上訴人於民國94年5月11日為購買訴外人巔峰公司之商品
    ，而簽訂系爭申請表，向上訴人新光銀行借款新台幣（下同
    ）48,000元，約定被上訴人應自94年6月11日起至96年5 月
    11日止，以1個月為1期，共分24期，每期清償2,000元，被
    上訴人如未依約按期給付，即喪失分期攤還之利益，其所負
    借款債務應視為全部到期，且應自遲延日起，按週年利率
    20%計付延遲利息。詎被上訴人自94年11月11日起即未依約
    按期給付，其對上訴人新光銀行所負債務應視同全部到期，
    嗣上訴人新光行銷公司向新光銀行代償被上訴人借款本金
    20,000元，並經上訴人新光銀行在上訴人新光行銷公司代被
    上訴人清償之限度內，將對被上訴人之債權讓與上訴人新光
    行銷公司；又被上訴人積欠上訴人新光銀行之貸款餘額尚有
    18,000元未清償，經上訴人新光銀行將被上訴人所負此項債
    務，與被上訴人在其銀行所開設帳戶內之存款184元相抵銷
    後，被上訴人尚須給付上訴人新光銀行17,816元，為此基於
    消費借貸及債權讓與之關係，訴請被上訴人給付上開積欠之
    借款及利息等語，並於原審聲明請求：１、被上訴人應給付
    上訴人新光銀行17,816元，及自94年11月11日起至清償日止
    ，按年利率20%計算之利息；２、被上訴人應給付上訴人新
    光行銷公司20,000元，及自94年11月11日起至清償日止，按
    週年利率20%計算之利息（上訴人上訴聲明第二、三項，將
    其請求被上訴人給付之遲延利息起算日延後至同年月12日，
    是以原判決駁回上訴人在原審之利息請求中，已有部分即94
    年11月11日之利息請求部分已因上訴人未上訴而確定）。
  (二)上訴人並於本院補稱：訴外人巔峰公司為一多層次傳銷公司
    ，被上訴人為參加該傳銷事業而購買其商品，應適用公平交
    易法而非消費者保護法。系爭申請表正面之注意事項（重要
    事項均以紅字標示）及背面約定書（黑底反白字標明為「消
    費性商品貸款約定書」）之內容與買賣契約內容完全不同，
    被上訴人斷無可能將此委任及消費借貸契約誤認為與訴外人
    巔峰公司間之「買賣契約」。又消費者保護法第11條之1規
    定，立法理由在於維護消費者知的權利，使其於訂立定型化
    契約前，有充分暸解定型化契約條款之機會。故消費者已有
    詳細審閱契約之機會，則保護目的已達，倘消費者於簽約審
    閱契約條款內容之期間，雖未達規定期間，惟企業經營者未
    有妨礙消費者事先審閱契約之行為，消費者有充分暸解契約
    條款之機會，並於充分暸解後而同意與企業經營者成立契約
    關係，即不得引用此一規定主張契約無效。
二、被上訴人則以：被上訴人係與訴外人巔峰公司訂約購買商品
    ，且經上訴人新光銀行告知：伊僅須月付2,000元，即可使
    用巔峰公司提供之電信服務，伊並未與上訴人新光銀行簽訂
    任何契約，上訴人新光銀行未經法院判決，逕自於被上訴人
    在該銀行所開設帳戶內扣款，以抵償其主張之借款債權，自
    屬違法；又上訴人於伊簽訂系爭申請表時，未依消費者保護
    法第11條之1第1、2項規定，給予伊足夠之審閱期間，則該
    申請表內所載有關伊與上訴人新光銀行成立消費借貸契約，
    另與上訴人新光行銷公司訂定委任契約之條款，對伊均不生
    效力等語置辯，並聲明請求：駁回上訴人之上訴。並於本院
    補稱：系爭申請表及契約條款違反消費者保護法第12條第1
    項誠信原則，對消費者顯失公平，應屬無效。又伊向訴外人
    巔峰公司購買之電信服務，自94年6月間即已斷訊，被上訴
    人則繳費至同年11月，之後被上訴人自得對上訴人新光銀行
    主張同時履行抗辯等語。
參、本件經兩造整理不爭執事項及爭點如下：
一、兩造不爭執事項：
    上訴人原審起訴狀附證物一至三為真正。
二、本件關鍵爭點：
  (一)兩造間是否存在委任契約（上訴人新光行銷公司與被上訴人
    間）及消費借貸契約（上訴人新光銀行與被上訴人間）？又
    可分為如下3部分之爭點：
    １、關於系爭契約之審閱期間是否違反消費者保護法第11條
        之1規定？
    ２、系爭申請表是否因字體太小，內容不清楚，致被上訴人
        無從了解簽署系爭申請表之意義？
    ３、兩造間契約條款是否因顯失公平而無效？
  (二)被上訴人得否執與訴外人巔峰公司間買賣關係所生之之同時
    履行抗辯，對抗上訴人，拒絕付款？
肆、本院得心證之理由：
一、上訴人在被上訴人簽署系爭申請表前，是否違反消費者保護
    法第11條之1規定，未給予合理審閱期間？
    按企業經營者與消費者訂立定型化契約前，應有30日以內之
    合理期間，供消費者審閱全部條款內容；中央主管機關得選
    擇特定行業，參酌定型化契約條款之重要性、涉及事項之多
    寡及複雜程度等事項，公告定型化契約之審閱期間，消費者
    保護法第11條之1第1項、第3項定有明文。被上訴人抗辯稱
    原申請書之約定事項字體過小，其無法辨識是否要辦理貸款
    云云。職是，本院自應探究被上訴人就系爭貸款之申請表是
    否有適當之審閱期間與其形式。經查：上揭法律係於92年1
    月24日所增訂，其立法理由在於維護消費者知的權利，使其
    於訂立定型化契約前，有充分暸解定型化契約條款之機會。
    故消費者已有詳細審閱契約之機會，則保護目的已達，倘消
    費者於簽約審閱契約條款內容之期間，雖未達規定期間，惟
    企業經營者未有妨礙消費者事先審閱契約之行為，消費者有
    充分暸解契約條款之機會，並於充分暸解後而同意與企業經
    營者成立契約關係，其基於其他考量而選擇放棄審閱期間者
    ，僅係消費者自行放棄權利，法並無禁止拋棄之明文，符合
    私法自治及契約自由之原則。依據上訴人提出之系爭申請表
    正面申請人（即被上訴人）簽名處上方明載：「本人對申請
    表及背面消費性商品貸款約定書之所有條款，於簽署前經合
    理天數詳細審閱，且充分理解其內容，並同意遵守之，特此
    簽名」，本院審諸該等字體並無縮小或隱匿之情事，其記載
    之位置在申請人簽名之正上方處，故被上訴人簽名前即可輕
    易知悉，被上訴人實難諉為不知。況查被上訴人於簽署系爭
    申請表後，已依約履行達半年之久，被上訴人於簽約前既有
    詳細審閱契約之機會，簽約後復依約履行達半年，自難認本
    件兩造間之契約違反消費者保護法第11條之1規定而無效。
二、關於被上訴人是否知悉簽署系爭申請表即分別與被上訴人新
    光行銷公司、新光銀行成立委任契約及消費借貸契約？
    查系爭申請表正面左上方，以紅色字體清楚載明，該申請表
    係向誠泰銀行申請消費性貸款，又正面之「注意事項」中亦
    載明「申請人『同意委由』誠泰行銷股份有限公司代為向誠
    泰商業銀行『申請消費性商品貸款』，用以支付向特約商（
    經銷商）購買消費性商品之分期性商品之分期付款總價款…
    」等字樣，背面復以較大字體且黑底白色反白之字樣載明：
    「消費性商品貸款約定書」，再者約定書內容開宗明義明載
    ：「立約定書人（即申請人，下稱借款人）向特約商（經銷
    商）…申辦消費性商品貸款…」等內容，依通常人之注意能
    力程度，即足以辨識此一契約與買賣契約截然不同。再者，
    上訴人係銀行職員，於填寫系爭申請表時月薪即高達70,000
    元，足認富有社會經驗，注意能力程度更甚於一般人，應堪
    認定，自難諉稱不知簽署系爭申請表之意義何在。況查，被
    上訴人於簽署系爭申請表後，依約繳納分期付款達6期（半
    年）之久，期間收受之繳款通知書（參原審卷第40頁），其
    上全無訴外人巔峰公司字樣，只有上訴人之前身「誠泰行銷
    」字樣，並表明係誠泰商業銀行關係企業，果被上訴人不知
    簽署系爭申請表即該行銷公司及誠泰銀行成立委任及消費借
    貸契約，為何長達半年之久均依此繳款通知書繳納費用而無
    疑問？綜上可知，被上訴人辯稱不知簽署系爭申請表之意義
    ，尚非足取。兩造間之委任契約及消費借貸契約應屬有效。
三、關於簽署系爭申請表而成立之委任契約及消費借貸契約條款
    是顯失公平而無效？
    按依照當事人一方預定用於同類契約之條款而訂定之契約，
    為左列各款之約定，按其情形顯失公平者，該部分約定無效
    ：一、免除或減輕預定契約條款之當事人之責任者。二、加
    重他方當事人之責任者。三、使他方當事人拋棄權利或限制
    其行使權利者。四、其他於他方當事人有重大不利益者；定
    型化契約中之條款違反誠信原則，對消費者顯失公平者，無
    效，固為民法第247條之1及消費者保護法第12條所明定。惟
    88年4月21日民法債編增訂該條規定之立法理由，乃鑑於我
    國國情及工商發展之現況，經濟上強者所預定之契約條款，
    他方每無磋商變更之餘地，為使社會大眾普遍知法、守法，
    防止契約自由之濫用及維護交易之公平，而列舉四款有關他
    方當事人利害之約定，而為原則上之規定，明定「附合契約
    」之意義，及各款約定按其情形顯失公平時，其約定為無效
    。是該條款所舉之約定，應係指一方預定之契約條款，為他
    方所不及知或無磋商變更之餘地而言，而所稱「按其情形顯
    失公平者」，則係指依契約本質所生之主要權利義務，或按
    法律規定加以綜合判斷有顯失公平之情形而言，最高法院亦
    著有91年度台上字第2336號裁判意旨足資參照。如前所述，
    本件係被上訴人因購買訴外人巔峰公司之電信服務，而與上
    訴人成立委任及消費借貸契約，則兩造依契約之約定乃互享
    委任、貸與人及受任、借款人之權利義務，被上訴人是否欲
    購買該公司之商品及服務而與上訴人成立契約，有磋商選擇
    之餘地。是被上訴人於系爭契約之約定，既有磋商選擇之餘
    地，依上說明，自無民法247條之1及消費者保護法第12條所
    規定無效之情形。被上訴人猶抗辯：系爭契約無效云云，亦
    無理由。
四、被上訴人得否以訴外人巔峰公司債務不履行為由對被上訴人
    主張同時履行抗辯？
    按消費者向廠商購買商品或服務，藉由向金融機構貸款以支
    付價金，消費者與廠商之關係屬買賣契約之對價關係；而消
    費者與金融機構之關係則為消費借貸契約之關係，基於債之
    相對性原則，仍應就個別給付關係分別對各基礎關係之當事
    人為主張，不得執對價關係所生之抗辯事由，對抗資金關係
    之當事人（臺灣高等法院暨所屬法院96年法律座談會民事類
    第15號提案決議參照）。被上訴人主張因巔峰公司在94年6
    月間即提前斷訊，是以伊對上訴人自得主張同時履行抗辯云
    云，上訴人則主張基於債之相對性，被上訴人尚不得執其與
    訴外人巔峰公司間之買賣關係所生之同時履行抗辯，對抗上
    訴人等語。是本院自應說明被上訴人得否執其與訴外人巔峰
    公司間之買賣關係所生抗辯權對抗上訴人。經查：(一)被上訴
    人與上訴人新光銀行存有消費借貸契約之法律關係，被上訴
    人為向巔峰公司購買電信服務，向上訴人新光銀行之前身即
    誠泰銀行申辦系爭貸款，則被上訴人與巔峰公司間為買賣契
    約之對價關係，其目的在於提供服務及清償價金。至於上訴
    人新光銀行與被上訴人間則屬消費借貸契約之資金關係，其
    目的在於給付貸款及返還貸款。而誠泰銀行直接對巔峰公司
    支付買賣標的之價金，使對價關係及資金關係上之債務因而
    獲得清償，僅係因被上訴人之指示給付而為，至於如指示給
    付之原因關係，即對價關係及資金關係具有瑕疵，基於債之
    相對性原則，仍應就個別給付關係分別對各基礎關係之當事
    人為主張，不得執對價關係所生之抗辯事由，對抗資金關係
    之當事人。是基於債之相對性原則，被上訴人自不得以其與
    巔峰公司間所存抗辯事由對抗上訴人，縱使訴外人巔峰公司
    提前斷訊一節屬實，被上訴人亦不得執其與巔峰公司之買賣
    關係所生之同時履行抗辯，對抗本件上訴人，並拒絕償還系
    爭貸款，其理甚明。準此，上訴人依據消費借貸與債權讓與
    之法律關係，請求被上訴人給付積欠之系爭貸款本金與自94
    年11月12日起至清償日止之約定利息，自據有據，應予准許
    。
五、綜上所述，本件上訴人請求被上訴人返還如聲明所示之本金
    及利息，於法有據，被上訴人所辯，則非足採。原審採信被
    上訴人所辯不解契約條款意義及簽署系爭申請表前欠缺合理
    審閱期間等詞，即為上訴人敗訴之判決，尚有未洽。上訴意
    旨指摘原判決（除已確定部分外）不當，求予廢棄改判，為
    有理由。爰由本院予以廢棄改判如主文第二、三項所示。
伍、依民事訴訟法第436條之32第1項準用同法第436條之19第1項
    規定，第二審法院為訴訟費用之裁判時，應確定其訴訟費用
    額，而本件第一、二審訴訟費用額，審核卷附資料後確定為
    如主文第四項所示金額。
陸、結論：本件上訴為有理由，依民事訴訟法第436條之32第1項
    、第2項、第450條、第78條、第436條之19第1項，判決如主
    文。
中    華    民    國    97    年    10    月    17    日
                  民事第三庭  審判長法  官   林洲富
                                    法  官   許石慶
                                    法  官   曹宗鼎
上正本係照原本作成。
如對本判決不服，須於判決送達後20日內向本院提出上訴狀。
中    華    民    國    97    年    10    月    17    日
                                    書記官   黃聖心


司法院資訊處製作；財團法人民間司法改革基金會備份。
